臺灣高等法院高雄分院刑事判決　　　　　　　　九十二年度上更(一)字第一八八號
　　上　訴　人　甲○○
　　即　被　告
　　上　訴　人　丁○○即鍾瑞.
　　即　被　告
　　右　一　人
　　選任辯護人　蔡錫欽律師
　　　　　　　　邱揚勝律師
　　上　訴　人　乙○○即侯至.
　　即　被　告
右上訴人等因偽造文書等案件，不服臺灣高雄地方法院八十八年度訴字第六二六號中
華民國八十九年八月十一日第一審判決（起訴案號：臺灣高雄地方法院檢察署八十七
年度偵字第二二四九八、二七三０六號），提起上訴，判決後，經最高法院發回更審
，本院判決如左：
      主  文
原判決撤銷。
甲○○、乙○○、丁○○共同連續行使偽造私文書，足以生損害於公眾及他人，各處
有期徒刑參月，如易科罰金，均以參佰元折算壹日；又甲○○、乙○○、丁○○公司
負責人為納稅義務人，以不正當方法逃漏稅捐，各處有期徒刑月，如易科罰金，均
以參佰元折算壹日；各應執行有期徒刑伍月，如易科罰金，均以參佰元折算壹日。
      事  實
一、緣設於高雄市前鎮區○○○路二九０號十四樓之一之納稅義務人「金座興實業股
    份有限公司」（下稱「金座興公司」）係於民國八十二年間由甲○○、乙○○共
    同合資創立，並於八十二年四月三日設立登記由甲○○為該公司負責人，嗣丙○○與甲○○於八十五年三月二十七日簽訂協議書（雖公司變更登記事項卡自八十
    四年八月十六日即登記丙○○為董事長，惟丙○○掛名負責人），約定由丙○○
    擔任金座興公司之名義負責人，金座興公司則按月給付新台幣（下同）一萬元予
    丙○○以為報酬，乙○○並為該協議之見證人。丙○○雖自八十五年三月二十七
    日起至八十七年間止登記為金座興公司之名義負責人，惟有關金座興公司之財務
    、稅務、業務、營運，實際上均由股東甲○○、乙○○二人負責，為金座興公司
    之實際負責人，而丁○○除係於該公司擔任總會計，負責辦理該公司之稅務、財
    務事宜外，自八十四年八月十六日起至八十七年八月十五日止，亦為前開公司之
    董事，三人均為從事業務之人，亦為公司法規定之納稅義務人之公司負責人。三
    人明知丙○○自八十五年四月起至八十六年十二月間止，僅在金座興公司掛名為
    負責人，每月實際支領薪資為一萬元，竟共同基於行使偽造私文書、行使業務上
    登載不實文書、明知不實事項填製會計憑證之概括犯意及以不正當方法逃漏稅捐
    之犯意，於八十六年一月間某日，在前開公司內，先由丁○○於丙○○八十五年
    度之員工薪資表之私文書上，於八十五年四月至十二月部分每月分別記載為「薪
    資三萬三千二百元，伙食費一千八百元，合計三萬五千元」，復持丙○○放置於
    公司內之印章，未經丙○○同意，盜用丙○○之印章蓋於屬會計憑證之該公司八
    十五年度員工薪資表上，共計九枚，而將丙○○向金座興公司實際領取之二十三
    萬五千元薪資（此乃丙○○親筆簽名之薪資表上所列數額），虛偽登載為四十三
    萬九千三百元薪資（此乃扣繳憑單上所列之數額），浮列丙○○向金座興公司領
    取二十萬四千三百元之薪資所得，嗣再將前開不實之薪資表交予調和聯合會計師
    事務所不知情之會計師黃三珍，利用黃三珍將此不實事項登載於甲○○、侯至慶
    及丁○○業務上所掌之傳家義各類所得扣繳暨免扣繳憑單（下稱扣繳憑單），及
    金座興公司八十五年度營利事業所得稅結算申報書（下稱營所稅結算申報書），
    持向財政部高雄市國稅局（下稱高雄市國稅局）申報，藉此虛偽增加營業成本費
    用支出之不正當方法（因該公司八十五年度原申報虧損數大於該浮報金額，致無
    漏稅額，理由詳如後述），足生損害於丙○○及稅捐稽徵機關對會計憑證、稅賦
    稽徵之正確性。繼之於八十七年一月間某日，亦未經丙○○同意，先由丁○○在
    丙○○八十六年度員工薪資表上虛偽記載每月實際所得（未據扣案），復盜蓋前
    開丙○○印文十二枚於屬於會計憑證之薪資表上，將丙○○向金座興公司實際領
    取之十二萬元薪資，虛偽登載為四十一萬三千四百元薪資，浮列丙○○向金座興
    公司領取二十九萬三千四百元之薪資所得，再持交予不知情之會計師黃三珍，利
    用黃三珍將此不實事項登載於甲○○、侯至慶及丁○○業務上所掌之丙○○扣繳
    憑單，及金座興八十六年度營所稅結算申報書，持向高雄市國稅局申報，藉此虛
    偽增加營業成本費用支出之不正當方法，進而逃漏金座興公司八十六年度營利事
    業所得稅七萬九千八百二十五元，足生損害於丙○○及稅捐稽徵機關對稅賦稽徵
    之正確性。嗣於八十六年初及八十七年初，丙○○分別接獲金座興公司八十五年
    度及八十六年度扣繳憑單，始獲知上情。
二、案經丙○○訴由台灣高雄地方法院檢察署檢察官偵查起訴。
      理  由
一、訊據上訴人即被告甲○○、丁○○及乙○○固坦承告訴人丙○○自八十五年四月
    起至八十六年十二月止，每月向金座興公司實際支領薪資為一萬元，惟由丁○○
    分別於八十六年一月間及八十七年一月間，製作丙○○於八十五年度支領四十三
    萬九千三百元及八十六年度支領四十一萬三千四百元員工薪資表，並持交黃三珍
    會計師，將此事實填載於扣繳憑單上，再持向高雄市國稅局申報情事，惟均矢口
    否認上開犯行，被告甲○○辯稱：丙○○是金座興之實際負責人，非人頭，且薪
    資表的問題純粹是勞保局說負責人部分要報三萬元，我並沒有虛報薪資，丙○○
    所述係不實云云；被告丁○○辯稱：丙○○薪資表由一萬元改為三萬元，他完全
    知情，且稅務資料我沒有經手，都是由周秀如與黃三珍處理，再公司股權轉讓同
    意書上丙○○的印章與領一萬元的印章是相同，不可能偽造，本件報稅原係於八
    十五年四月至八月之丙○○薪工資表上，據實填載丙○○每月支領一萬元薪資，
    惟遭黃三珍以與勞保局所定公司負責人最低投保薪資不符退回，我並無犯罪故意
    云云；被告乙○○則辯稱：丙○○每月要領一萬元的車馬費及公司股權移轉的時
    候都需要丙○○的蓋章，及稅捐處要領發票、銀行開戶、對保都需要負責人對保
    、簽名，這些可以證明丙○○本人蓋的章。當時有申報負責人的薪資每月三萬元
    ，這是負責人最低要申報的，那是會計師要求的，所以申報三萬元與實際上所領
    的一萬元中間的差額二萬元的稅金部分是丙○○領走了。金座興的負責人是丙○○，且公司實際上在八十五年十二月申報給稅捐處的資料上公司實際上有虧損了
    ，公司都已經虧損了如何逃漏稅云云。經查：
（一）金座興公司原係於八十二年間由被告乙○○、甲○○共同合資創立，因乙○○
      為自耕農之故，乃約定以甲○○名義登記，嗣丙○○與甲○○於八十五年三月
      二十七日簽訂協議書，並由乙○○擔任見證人，約定由丙○○擔任金座興公司
      之名義負責人，金座興公司則每月給付丙○○一萬元，惟乙○○、甲○○二人
      仍為金座興公司股東，且為實際負責人，負責處理金座興公司財務、業務等相
      關事宜情事，業據被告甲○○於偵查中陳稱：「實際負責人是侯至慶及我」等
      語在卷（見二二四九八號偵查卷第四十一頁，下簡稱偵查卷二）、於原審陳稱
      ：「（是否在金座興擔任總經理？）三家公司侯某都將我登記為負責人，．．
      公司的財務是我與侯某共同負責」、「十一月三日庭呈答辯狀附件二中的現金
      支出傳票上核准欄我名字旁邊的簽名，是侯至慶簽的，證明他實際上是負責人
      」、「侯至慶確為公司董事長」等語（見原審卷一第一六○頁、卷二第一○三
      、二九五），被告乙○○於偵查中陳稱：「（報帳與甲○○有何關係？）都要
      經過他簽過才能報」、「（丙○○是金座興掛名負責人？）他是掛名的」（見
      偵查卷二第四三頁），於原審陳稱：「我是金座興的股東」、「（為何金座興
      之會計傳票你有簽名？）因為藍色海公司若有盈餘須分三成給金座興」、「（
      八十四年十一月二十七日現金支出傳票核准欄吳某旁邊的簽名，是否為你所簽
      ？）因為公司會帳都需要其他股東會同簽名」等語（見原審卷一第二七、二八
      頁、卷二第一○三頁反面），核與告訴人傳家義指訴情節相合，另證人即金座
      興公司會計周秀如於偵查中證稱：「我任職時知道公司有金座興、藍色海這二
      家由侯至慶負責，後來又成立倉堯順營造由甲○○負責，有關金座興報帳的事
      侯至慶很清楚」、「（公司的傳票有無會簽？）有，經過甲○○、鍾瑞芳、侯
      至慶」、「（向國稅局報帳相關的帳目經由何人過目？）金座興部分一定要有
      侯、吳、鍾三人，傳票上都有這些人簽名」（見偵查卷二第四二、四三頁），
      於原審證稱：「我在金座興上班，八十二年八月開始，至八十七年一月止，三
      家公司都在同一地點上班，我負責傳票及入帳，稅務方面我沒有參與，都是鍾
      女一人負責」、「報帳是指公司所有的帳目，因為侯某與吳某二人都是老板，
      所以侯某應該很清楚」、「三家公司實際上他（指甲○○）與侯某都是總經理
      ，二人都負責所有事務的決策」等語（見原審卷一第二四二至二四四頁），證
      人吳建宏於原審證稱：「祝安機構我印象中有金座興、藍色海等公司，．．侯
      某負責廣告及房屋銷售，吳某負責營造及建設，總經理是指他們實際上擔任該
      部分之總經理，財務是他們共同一體一套帳，．．甲○○是金座興公司的實際
      負責人」等語（見原審卷一第一○一頁），證人呂長信於原審證稱：「該份契
      約書是我代表公司與甲○○簽約，該契約接洽過程亦是與甲○○接洽」等語（
      見原審卷一第一○一頁反面），此外復有甲○○、乙○○於八十二年簽訂之經
      營合約書、金座興公司設立登記事項卡、甲○○、乙○○、丙○○三人書立之
      協議書（見偵查卷第三至十二頁）、被告三人簽章之現金支出傳票、轉帳傳票
      （偵查卷二第五六、一○○、一○一頁），及金座興公司股東名簿、變更登記
      事項卡（見本院卷第五八至六二頁）等各一份附卷可稽，足認被告甲○○、乙○○二人雖未登載為金座興公司董事長、總經理，惟實際上為金座興公司之實
      際負責人無訛。被告甲○○、乙○○事後於本院辯稱告訴人始為公司之實際負
      責人云云，惟依前被告甲○○、乙○○及證人之陳述，及相關轉帳傳票等記載
      ，其上並無丙○○簽章，且告訴人係於八十五年三月二十七日，經被告甲○○
      及乙○○邀請始同意擔任金座興公司名義負責人等情，亦有協議書一紙在卷可
      稽，而該協議書係被告甲○○與乙○○共同委託洪榮彬律師所擬，並由被告甲○○當場蓋章同意等情，亦據證人洪榮彬證述屬實（見原審卷二第一七四至一
      七六頁），是倘如被告等人所辯，告訴人係實際負責人，則何以公司之傳票上
      均未見告訴人之簽名，顯見渠等所辯，不足採信。被告乙○○、甲○○對於金
      座興公司之財務、稅務、業務等事宜均有實際負責處理情事，亦應堪認定。被
      告乙○○、甲○○或辯稱係由對方負責金座興公司事宜，或辯稱僅負責部分事
      務（如營造、財務、業務之其中一部分）等語，亦均不足採信。
（二）被告丁○○係金座興公司之總會計，負責該公司之報稅事務，亦為該公司之股
      東兼董事等情，已據告訴人指訴在卷，核與證人周秀如前開證述，及證人黃三
      珍於原審證稱：「金座興八十五、八十六年的稅是否由妳負責申報？）都是鍾
      女（即丁○○）、周女（即周秀如）與我聯絡」、「稅務方面都是她（指丁○○）與周女和我聯絡」、「她們是先後送了一萬元及三萬多元的薪資表，我有
      問鍾小姐選用那份，她告訴我一萬多元的那份作廢」等語相合（見原審卷一第
      二八四頁及反面），復參酌前開卷附金座興公司之現金傳票、轉帳傳票上亦有
      被告丁○○之章，顯見被告丁○○除為金座興公司之股東、蕫事外，亦為該公
      司之會計人員，並由其負責該公司之報稅事務，且有權處理公司財務事宜。是
      其雖辯稱其勞保係由倉堯順公司代為投保，非金座興公司之會計，並提出扣繳
      憑單為證，惟查基於各種原因，投保單位非真正僱主情形，事屬常有，而且金
      座興公司、倉堯順公司及藍色海公司三家公司又屬關係企業，盈虧與共，並在
      同一處所辦公，此經證人周秀如證述如前，準此，被告丁○○既自承為倉堯順
      公司之會計，衡情度理，亦應同時擔任金座興公司之會計，是被告丁○○上開
      所辯，顯難採信。
（三）告訴人丙○○於八十五年四月間起至八十六年十二月間止，每月係向金座興公
      司支領一萬元之薪資，告訴人並於受領時，在薪資表上簽名一事，亦經告訴人
      指訴在卷，被告三人就此亦不爭執，復有告訴人簽名之八十五年度之員工薪資
      表一份及告訴人八十五年十二月、八十六年三月之薪資袋（其上記載本薪一萬
      元）一紙在卷可稽（偵查卷二第五六、七一頁）；又金座興公司將告訴人自八
      十五年四月起至十二月止，每月薪資（三萬三千二百元）連同伙食費（一千八
      百元）記載為三萬五千元，而登載於金座興公司之員工薪資表上（八十六年度
      員工薪資表未扣案，故未能明確知悉每月份記載之金額為何），並分別將告訴
      人八十五年度、八十六年度之薪資分別陳報為四十三萬九千三百元、四十一萬
      三千四百元，而製作扣繳憑單，浮列丙○○向金座興公司領取二十萬四千三百
      元（八十五年告訴人實際領取為二十三萬五千元）、二十九萬三千四百元情事
      ，亦有盜蓋告訴人印文（此部分係被盜用）之八十五年度員工薪資表、告訴人
      八十五年度、八十六年度之扣繳憑單各一份附卷可稽（見本院更審卷第二○五
      、二○八頁）；又告訴人雖曾與甲○○約定於公司業務範圍內可代為刻印使用
      其印章，有前開協議書附卷可稽，而被告等亦不否認薪資表上丙○○之印文與
      其於公司之印鑑章相同，顯係告訴人同意被告等刻印放置於公司供業務範圍用
      ，而非被告等偽造，然填製不實之薪資表應非屬公司業務範圍之事，應可認定
      ，是被告等於薪資表上蓋用丙○○之印章，應係未得其同意，而為盜用之行為
      。再金座興公司浮列告訴人前開薪資，而向國稅局申報該公司八十五、八十六
      年度之營利事業所得稅，經國稅局核定金座興公司該兩年度課稅所得額各為負
      0000000元，及0000000元，因該公司八十五年度原申報虧損數
      大於該浮報金額，致無漏稅，另八十六年度營利事業所得稅則逃漏稅金額為七
      萬九千八百二十五元情事，分別有國稅局九十二年十月二十四日財高國稅審一
      字第○九二○○七九○○九號函（見本院卷第一二五頁），及國稅局三民稽徵
      所八十八年十月二十日財高國稅三所審字第八八○一九五三○號函附卷可稽（
      見原審卷一第二一六頁）。是被告等確有製作虛偽不實之薪資表、扣繳憑單乙
      事，應堪認定。
（四）雖被告等辯稱已得告訴人同意，且係因勞保局規定負責人最低投保薪資之故，
      才重新製作丙○○領取三萬餘元之薪工資表等語。惟查：
    (一)告訴人於八十六年一月間親自前往金座興公司領取八十五年度之扣繳憑單，發
      現其上記載之金額與實際所領金額不符，曾向該公司另位會計周秀如反應，被
      告三人亦由丁○○於八十六年二月十五日製作現金支出傳票，其上記載「支付
      告訴人申報八十五年度綜所稅六千七百五十元」，並經甲○○、乙○○二人核
      准情事，亦經證人周秀如於原審證稱：「（丙○○的薪資扣繳憑單如何寄給他
      ？）是他自己來公司向我領的」、「（他領到時他有無當場表示異議？）他有
      向我表示過，我說要他向鍾瑞芳說」等語（見原審卷二第二一二頁反面），復
      有現金傳票一紙附卷可稽（見偵查卷二第五七頁）。足見告訴人發現扣繳憑單
      記載之薪資與其實際領取不符時隨即向周秀如反映，而被告三人亦於同年二月
      間補稅款差額與告訴人，以平息其不平。是尚難以被告嗣後於八十六年三月二
      十一日仍持前開扣繳憑單申報其個人之八十五年度綜合所得稅（見本院更審卷
      第二○四至二○五頁），及於八十六年二月十五日收受被告三人補發之稅款差
      額，即認被告事前已經同意。至於告訴人明知八十五年、八十六年度不實之扣
      繳憑單申報其個人綜合所得稅，是否涉及刑事責任事宜，自應另由檢察官查明
      。
    (二)告訴人雖於八十六年間收受前開八十五年度之補稅差額，惟並不當然表示同意
      被告三人繼續製作不實之八十六年度薪資資料，已經告訴人於偵查中指稱：「
      （現金傳票是）我簽名，但當時我有抗議過，鍾瑞芳說掛人頭都是以百分之六
      計算，後來他們拿六千多補償我，八十七年我又收到八十六年的扣繳憑單，發
      現他們又虛報，乃又抗辯要求除名，而向國稅局檢舉。」（見二二四九八號偵
      查卷第四十一頁）、「六千元根本不足應繳之六％稅收，本人怎會同意，主要
      是因為在其強力的壓力游說下，加上人頭之期限已快到期，且其保證下一年度
      不會再如此，本人又恐被告他們不變更告訴人之人頭，本人才不再強力追究，
      但不代表本人同意。」、「若為本人同意，那相對八十七年為何沒有六千元之
      補助」（見二二四九八號偵查卷第一０五、一０六頁），故告訴人雖於八十七
      年一月間收受八十六年度之扣繳憑單後，仍於八十七年三月二十一日持該年度
      扣繳憑單上所載之薪資申報綜合所得稅（見本院卷第二○七、二○八頁），惟
      其旋於八十七年九月二十五日具狀向臺灣高雄地方法院檢察署申告被告甲○○
      、丁○○違反稅捐稽徵法，再觀之卷內並無八十七年間被告三人補交告訴人八
      十六年度稅款差額之現金傳票支出，可見告訴人係對被告等所為有所不滿始提
      出檢舉。另告訴人於八十六年度雖有領取所得稅申報補助費六千七百五十元，
      但亦不能證明告訴人事先同意（如有同意，為何不事先給付，而須於薪資扣繳
      憑單寄發予告訴人後始補發之理？），至於告訴人與被告等雖有其他民事糾葛
      ，此為雙方所不爭執，但亦不能推定告訴人係挾怨誣陷，故為不實之指控，併
      予敘明。惟姑不論告訴人是否同意前開製作不實之薪資表，然被告等已有於業
      務上所掌文書登載不實，並藉以逃漏稅捐之意，已可認定。
    (三)關於公司負責人之投保薪資一情，雖公司申報負責人之投保薪資低於該最低薪
      資之限額或所屬員工申報之最高投保薪資時，勞保局會依規定將其投保薪資逕
      行更正為應申報之投保薪資等級，並以書函通知投保單位，惟若公司負責人每
      月實際領取一萬元，並以一萬元之薪資投保，依規定該公司若自行舉證其薪資
      所得資料，勞保局會將其所申報之投保薪資一萬元，逕行更正為其所屬員工申
      報之最高投保薪資適用之等級情事，固有勞工保險局九十二年十二月三十一日
      保承新字第○九二一○五○○九八○號函附卷可稽（見本院卷第一九三、一九
      四頁），惟此僅係涉及公司負責人保險之權益，尚非事業單位或個人課稅之依
      據，此可從高雄市國稅局九十三年二月五日財高國稅法字第○九三○○○二二
      二一號函覆本院稱：「納稅義務人扣繳憑單上所載之薪資所得，原則上是指當
      年度實際領取之所得，因所得人於領取薪資所得時均經印領，營利事業稅查核
  時以有無印領作為認剔依據，至於是否與勞保局投保薪資相同，並非稅捐查核
      重點。惟依勞工保險條例第十四條有關被保險人月投保薪資之，原則上上開月
      投保薪資總額應與其薪資印領清冊之月固定薪資相同」等語，是勞保投保薪資
      與並不當然等於扣繳憑單上所載之實際領取之所得。況證人黃三珍亦於原審證
      稱：「她們是先後送了一萬多及三萬多的薪資表，我有問鍾小姐要用那份，她
      告訴我一萬多的那份作廢」、「（為何當初會記得是鍾女告訴妳一萬多的薪資
      表作廢？）因為鍾女的職位比周女大」、「二種薪資表是先後送來」、「（為
      何把一萬元的薪資改為三萬四千多元？）我不知道」、「（是否有提到負責人
      勞、健保薪資要提到三萬多元才能報稅？）我沒有說」等語（見原審卷一第二
      八四、二八五頁、卷二第二一○頁），是自難以勞保投保薪資即遽為告訴人實
      際所得之認定，被告等所辯自不足採。
    (四)至於被告丁○○雖於本院提出一捲與周秀如對話之錄音帶及譯文，證明將告訴
      人之薪資由一萬元改為三萬元係為符合勞保規定，且告訴人明知。惟該錄音帶
      及譯文被告丁○○既自稱係於九十年一月八日與周秀如電話通話中錄製，而當
      時距離八十六年、八十七年事發當時已將近三、四年，且本件案件自偵查、原
      審審理中均多次傳喚證人周秀如到庭，再證人周秀如亦於本院證稱：「我沒有
      講說丙○○早就知道事情怎麼樣」等語（見本院卷第一五○頁），況被告丁○○於事隔多年之後才錄製此錄音帶，是其用意已堪質疑。且縱如該譯文所示「
      丙○○好像早就已經知道事情是怎樣的了」，並未明確陳述係何事情，且由二
      人譯文中之對話：「丁○○：『你看他都知道，當初一萬是不是那個什麼黃三
      珍』，周秀如：『本來我們就都報一萬的實領實報，什麼後來就是黃三珍說我
      們的勞保與薪資不符，他問我們要用那項？後來才說跟他改三萬的』」等語觀
      之，亦可見被告丁○○先將題目予以設限，是對於該譯文及錄音帶之證明力自
      堪質疑，而不足採為有利於被告三人之認定。
（五）被告鍾瑞芳雖又辯稱此舉係完全依照告訴人及侯至慶之指示云云，惟告訴人並
      非金座興公司之實際負責人，已如前述，則告訴人何來權利作此指示。又當初
      係被告鍾瑞芳告知證人黃三珍將原先製作之一萬元之薪工資表作廢等情，亦據
      證人黃三珍證述甚詳，參以金座興公司之報稅事務，原即由被告鍾瑞芳負責，
      金座興公司之傳票上之覆核欄又均見被告鍾瑞芳之蓋章，此有傳票數紙附於偵
      查卷可稽，被告鍾瑞芳又未舉證證明係被告乙○○指示其製作丙○○每月支領
      三萬餘元薪工資表事實，則被告鍾瑞芳上開所辯，自難採信。
（六）被告甲○○、丁○○之辯護人雖另辯稱：告訴人丙○○對於薪資以三萬餘元之
      方式已經知情，並在報稅時，亦繳交自己母親傅李雪之年籍資料，以供申報所
      得稅之扶養親屬等語，惟告訴人已於本院前審陳稱：我不曉得提供傅李雪資料
      的目的做何用，是他們問我家裡有無年紀大的親屬要撫養，我才提出，我的所
      得不是只有這一條，我尚有在其他公司上班，支出傳票上六千多元是我簽名的
      不錯，但這是他們事後補貼給我的，我當時（事先）沒有同意等語（見本院上
      訴卷第三五頁），並已於偵查中為如前之指訴，且提供母親之年籍資料，僅係
      申報所得稅所填載之扶養親屬之免稅額，依法即屬必須填載，不因其所得數額
      之多寡而異（亦即縱使所得甚少，亦應填載，此為所得稅法規定之扶養親屬免
      稅親），不能因此即認定告訴人事先知情並同意被告等申報。
（七）綜上所述，被告所辯等語，顯不足採信，本件事證明確，被告等犯行洵堪認定
      。
二、按「本法關於納稅義務人，．．應處徒刑之規定，於左列之人適用之：一、公司
    法規定之公司負責人．．」，稅捐稽徵法第四十七條第一款定有明文；又依公司
    法第八條規定：「本法所稱公司負責人，．．股份有限公司為董事。公司之經理
    人，．．在執行職務範圍內，亦為公司負責人」。本件被告甲○○、乙○○為金
    座興公司之實際負責人，負責該公司相關之營運、業務、財務，對於稅務及丙○○領取薪資如何等情均甚為清楚，已如前述，且其亦為該公司之股東，雖未掛名
    頭銜擔任董事或總經理、經理，然實際上係處理經理人相關事務，且對於丙○○
    薪資、補稅差額之領取均知情，是渠等對於丙○○扣繳憑單之製作、業務上文書
    之作成相關事宜均為其執行職務範圍內之事，可認為公司法第八條規定之金座興
    公司之負責人。而被告丁○○係該公司董事，亦如前述，是其亦為公司法第八條
    規定之負責人，且三人均為從事業務之人，茲先敘明。又員工「薪資表」經員工
    簽名具領或蓋章具領，即均屬員工領取薪資之收據私文書，為商業會計法第十五
    條規定商業會計憑證中之原始憑證。扣繳憑單及營利事業所得稅結算申報書，係
    附隨其業務而製作，係屬於業務上製作之文書。被告以明知為不實之事項，而填
    製偽造薪資表之會計憑證私文書，再利用不知情之黃三珍會計師據以製作扣繳憑
    單及營利事業所得稅結算申報書等業務上不實文書，並據以持扣繳憑單及營利事
    業所得稅結算申報書向高雄市國稅局申報「金座興公司」營利事業所得稅，而逃
    漏八十六年度之營利事業所得稅（八十五年度未生逃漏稅額之結果如後述），足
    以生損害於丙○○及高雄市國稅局課稅之正確性，核其所為，係犯商業會計法第
    七十一條第一款之商業負責人填製不實會計憑證罪、刑法第二百十六條、第二百
    十條之行使偽造私文書（薪資表）、刑法第二百十六條、第二百十五條之行使業
    務上登載不實文書罪，及稅捐稽徵法第四十七條第一款、第四十一條之公司法規
    定之納稅義務人之負責人逃漏稅捐罪。被告三人間就填製不實會計憑證、行使偽
    造私文書、行使業務上不實文書之犯行，有共同之犯意聯絡及行為分擔，為共同
    正犯。被告三人盜用丙○○印章之行為，為填製不實會計憑證、偽造私文書之部
    分行為，不另論罪。而其偽造私文書、業務上登載不實之低度行為，復為行使偽
    造私文書、及行使業務上登載不實文書之高度行為所吸收，不另論罪。被告先後
    行使偽造私文書、行使業務上登載不實文書及填製不實會計憑證犯行，時間緊接
    ，手法相同，且所犯各係構成要件相同之罪名，顯係各基於概括犯意為之，均應
    依連續犯規定，各以一罪論。被告一行為觸犯填製不實會計憑證罪及偽造私文書
    罪（指薪資表部分），係想像競合犯，應從一重之偽造私文書罪處斷。被告所犯
    連續行使偽造私文書及連續行使業務上登載不實文書罪間，有方法結果之牽連關
    係，應從一重之連續行使偽造私文書罪處斷。被告利用不知情之黃三珍會計師製
    作不實之薪資所得免扣繳憑單及營利事業所得稅結算申報書並行使之行為，為間
    接正犯。另稅捐稽徵法第四十七條第一款之規定，係將納稅義務人之公司之責任
    ，基於刑事政策之考量，於其應處徒刑之範圍內，轉嫁於公司之負責人，故此情
    形而受罰之公司負責人，乃屬於「代罰」性質，其既非逃漏稅捐之納稅義務人，
    當無所謂基於概括犯意逃漏稅捐，亦無所謂與他人有逃漏稅捐之犯意聯絡及行為
    分擔之可言。又刑法第五十五條所謂之牽連犯，必須二個以上之行為有方法結果
    之關係，始足構成，亦即必須以犯一罪之方法所為犯他罪，或以犯一罪之結果行
    為犯他罪，方得成立牽連關係。公司負責人既非逃漏稅捐之納稅義務人，其僅係
    代罰而已，公司以不正當方法逃漏稅捐，縱由該公司負責人或其他有權代表公司
    之自然人代表公司為之，究非屬於公司負責人本身之犯罪行為，自與該公司負責
    人之其他犯罪行為間，無方法結果之牽連關係可言（最高法院八十一年度第三次
    刑事庭決議、八十五年度台上字第六０六五號及第六一九六號判決參照）。是被
    告所犯之逃漏稅捐罪及行使偽造私文書罪，應分論併罰。公訴人雖未就被告三人
    偽造丙○○薪資表，並據以行使之填製不實商業會計憑證、行使偽造私文書犯行
    起訴，惟此部分與前揭經論罪科刑部分有裁判上一罪關係，為起訴效力所及，本
    院自得一併審究，附此敘明。
三、原審以被告等罪證明確，予以論罪科刑，固非無見。惟查：(一)被告等於八十六年
    一月間，將告訴人丙○○於八十五年間，向金座興公司實際領取之二十三萬五千
    元薪資，虛偽登載為四十三萬九千三百元，浮列丙○○之薪資所得二十九萬三千
    四百元，另將丙○○於八十六年度向金座興公司實際領取之十二萬元新資，虛偽
    登載為四十一萬三千四百元，浮列薪資所得二十九萬三千四百元，又如前述，原
    判決認被告等浮列告訴人丙○○八十五年薪資所得為四十六萬元，浮列八十六年
    薪資所得四十一萬三千四百元，其事實之認定，尚有未洽。(二)原審認定被告盜蓋
    告訴人之印文，則該印文係屬真正，與偽造印文不同，不在刑法第二百十九條所
    定必須沒收之列，原審認定被告盜蓋告訴人印章於薪資表上，並依刑法第二百十
    九條宣告沒收薪資表上偽造之「丙○○」印文九枚，及八十六年度薪工資表上偽
    造之「丙○○」印文十二枚，即有判決適用法則不當之違誤。(三)被告三人係納稅
    義務人金座興公司之公司法上規定之負責人，已如前述，原審認定渠等非稅捐稽
    徵法第四十七條第一款所定「公司法規定之公司負責人」，即非同法第四十一條
    之轉嫁對象，而論以稅捐稽徵法第四十三條第一項之幫助納稅義務人以詐術逃漏
    稅捐罪，並論與行使偽造私文書罪、行使業務登載不實罪有方法結果牽連關係，
    而非分論併罰，即有不當。(四)薪資表係商業會計法第七十一條第一款之原始會計
    憑證，而扣繳憑單非該法之會計憑證，已如前述，原審就此有所誤認，亦有未洽
    。(五)刑法第四十一條業經總統於九十年一月十日公布施行，將易科罰金之適用範
    圍擴大為最重本刑五年以下有期徒刑之罪，而受六月以下有期徒刑或拘役之宣告
    者，均予適用，原判決未及適用，諭知易科罰金之折算標準，亦有未合。被告等
    上訴意旨，仍執前詞，否認犯罪，指摘原判決不當，雖均無理由，但原判決既有
    上開可議之處，自仍應由本院將原判決撤銷改判。爰審酌被告三人浮報告訴人薪
    資，逃漏稅捐，影響國家財政收入及稅賦之公平性，且犯後仍飾詞狡辯，不知悔
    改，實屬不該，惟念及其逃漏稅金額僅七萬餘元，且曾補償告訴人部分稅差等一
    切情狀，分別就行使偽造私文書部分，各量處有期徒刑三月、共同逃漏稅捐部分
    ，各量處有期徒刑三月，及易科罰金之折算標準，並分別定其應執行刑為有期徒
    刑五月，及依修正後刑法第四十一條第一項諭知易科罰金之折算標準。至於原審
    雖對被告甲○○、乙○○諭知緩刑二年，惟渠等對於偽造不實薪資表、扣繳憑單
    之事實迄今均飾詞否認，一再浪費司法資源，顯然毫無悔意，自不宜再為緩刑之
    宣告，併此敘明。
四、公訴意旨另以：甲○○、乙○○係金座興公司實際負責人，丁○○乃該公司總會
    計，明知丙○○為該公司掛名負責人，自八十六年一月起迄八十六年十二月止期
    間，每月實際支領薪資為一萬元，並非三萬四千四百五十元，竟將金座興公司八
    十六年度之會計憑證，登載丙○○在上述期間每月領得薪資三萬四千四百五十元
    之不實事項，並在該公司業務上製作之中華民國八十五年度營利事業所得稅結算
    申報書內，登載該等不實之內容，並持該不實之申報書向財政部高雄市國稅局申
    報該公司該年度營利事業所得之營業費用之薪資部分支出而行使之，以此詐術為
    金座興公司逃漏八十五年度營利事業所得稅，並增加丙○○之稅捐支出，足以生
    損害於丙○○及稅捐機關課稅之正確性等語。惟按稅捐稽徵法第四十一條係結果
    犯，故無處罰未遂犯之規定，必納稅義務人使用欺罔之手段為逃漏稅捐之方法，
    並因而造成逃漏稅捐之結果，始屬相當（最高法院七十年台上字第二八四二號判
    決參照）。經查：金座興公司將丙○○八十五年度之所得，由原來之二十三萬五
    千元，虛偽申報為四十三萬九千三百元，則該公司八十五年度原申報虧損數大於
    該浮報金額，致仍無漏稅額等情，有財政部高雄市國稅局三民稽徵所八十八年十
    月二十日財高國稅三所審字第八八０一九五三號函一紙在卷可稽，亦即金座興公
    司加計浮報之丙○○薪資數額後，仍無應納稅額，揆諸前揭說明，被告三人浮報
    丙○○之薪資，既未造成逃漏稅捐之結果，僅止於未遂之階段，即與稅捐稽徵法
    第四十一條、第四十七條之犯罪構成要件有間，是被告三人此部分犯刑法既無處
    罰明文，依法本應為無罪判決之諭知，惟此部分與前開論罪科刑部分，有連續犯
    及牽連犯之裁判上一罪關係，故不另為無罪之諭知，附此敘明。
五、另檢察官移送原審併辦（八十八年度偵字第七五六四號）意旨略以：被告甲○○
    於八十二年八月間與侯至慶共同投資成立金座興公司，共同經營房地產，雙方約
    定股權各佔百分之五十，並由被告甲○○擔任董事長。詎被告甲○○為脫免其公
    司之法律責任，於八十四年八月二日以偽造丙○○之印文方法，將丙○○之姓名
    列為金座興公司之董事長，並向高雄市政府建設局辦理董事長變更登記，因恐東
    窗事發，乃在丙○○去職之後，由侯至慶及被告甲○○出面，於八十五年三月二
    十七日在洪榮彬律師處，與丙○○協議由丙○○出任金座興公司之董事長，事後
    因兩造於本院八十七年度訴字第二七二九號民事案件中，被告甲○○於庭訊時自
    承丙○○於八十四年八月二日即擔任董事長，始獲知上情，因認被告涉犯刑法第
    百十六條、第二百十條、第二百十四條罪嫌，且認本案與前開起訴案件有方法與
    結果之牽連犯之裁判上一罪關係，而移送併案審理云云。惟查被告甲○○於八十
    四年間向高雄市政府辦理負責人名義變更時，告訴人仍在金座興公司上班，嗣告
    訴人於八十五年三月間離職後，被告始為前案偽造薪工資表並持以行使，及登載
    不實事項於扣繳憑單及營所稅結算申報書，並持以行使，以逃漏稅捐行為，足見
    被告前案所為行為，應係另行起意，而非於八十四年八月間犯本案時，即在一預
    定犯罪之計劃之內，是此部分行為與公訴人起訴之前案，難認有牽連犯之裁判上
    一罪關係，自不得併予審理，應退回檢察官另行偵辦。
六、至於告訴人明知八十五年度、八十六年度之扣繳憑單不實，仍持之以申報其個人
    綜合所得稅，嗣並於八十六年二月十五日收受被告等補發之八十五年度稅款差額
    ，是否事後同意幫助金座興公司逃漏稅捐，抑或涉及其他刑事責任，自應由檢察
    官另行查明。
據上論斷，應依刑事訴訟法第三百六十九條第一項前段、第三百六十四條、第二百九
十九條第一項前段、稅捐稽徵法第四十七條第一款、第四十一條、商業會計法第七十
一條第一款、刑法第十一條前段、第二十八條、第五十六條、第二百十條、第二百十
六條、第二百十五條、第五十五條、第四十一條第一項、第五十一條第五款，罰金罰
鍰提高標準條例第一條前段、第二條，判決如主文。
本案經檢察官張其主到庭執行職務。
中      華      民      國      九十三    年    三    月    二十四    日
                              臺灣高等法院高雄分院刑事第三庭
                                  審判長法官  周賢銳
                                        法官  謝宏宗
                                        法官  黃蕙芳
右正本證明與原本無異。
如不服本判決應於收受本判決後十日內向本院提出上訴書狀，其未述上訴理由者，
並得於提起上訴後十日內向本院補提理由書狀（均須按他造當事人之人數附繕本)「
切勿逕送上級法院」。
                                      書記官  郭蘭蕙
中    華    民    國      九十三      年      三      月     二十五   日
稅捐稽徵法第四十七條第一款：
本法關於納稅義務人、扣繳義務人及代徵人應處徒刑之規定，於左列之人適用之：
一、公司法規定之公司負責人。
二、民法或其他法律規定對外代表法人之董事或理事。
三、商業登記法規定之商業負責人。
四、其他非法人團體之代表人或管理人。
稅捐稽徵法第四十一條：
納稅義務人以詐術或其他不正當方法逃漏稅捐者，處五年以下有期徒刑、拘役或科或
併科新臺幣六萬元以下罰金。
商業會計法第七十一條第一款：
商業負責人、主辦及經辦會計人員或依法受託代他人處理會計事務之人員有左列情事
之一者，處五年以下有期徒刑、拘役或科或併科新臺幣十五萬元以下罰金：
一、以明知為不實之事項，而填製會計憑證或記入帳冊者。
二、故意使應保存之會計憑證、帳簿報表滅失毀損者。
三、意圖不法之利益而偽造、變造會計憑證、帳簿報表內容或撕毀其頁數者。
四、故意遺漏會計事項不為記錄，致使財務報表發生不實之結果者。
五、其他利用不正當方法，致使會計事項或財務報表發生不實之結果者。
刑法第二百十條：
偽造、變造私文書，足以生損害於公眾或他人者，處五年以下有期徒刑。
刑法第二百十五條：
從事業務之人，明知為不實之事項，而登載於其業務上作成之文書，足以生損害於公
眾或他人者，處三年以下有期徒刑、拘役或五百元以下罰金。
刑法第二百十六條
行使第二百十條至第二百十五條之文書者，依偽造、變造文書或登載不實事項或使登
載不實事項之規定處斷。
